【裁判字號】    88,上易,5749
【裁判日期】    900129
【裁判案由】    詐欺
【裁判全文】
臺灣高等法院刑事判決                          八十八年度上易字第五七四九號
  上  訴  人
  即  被  告  丁○○
  選任辯護人  劉昌崙
              江雅萍
右上訴人因詐欺案件，不服臺灣臺北地方法院八十七年度易字第四○四九號，中華民
國八十八年十一月十一日第一審判決（起訴案號：臺灣臺北地方法院檢察署八十七年
度偵字第七一九一號）提起上訴，本院判決如左：
    主  文
原判決撤銷。
丁○○共同意圖為自己不法之所有，以詐術使人將本人之物交付，處有期徒刑肆月，
如易科罰金，以參百元折算壹日。
    事  實
一、丁○○於民國（下同）八十二年五月初，明知其所有座落基地為臺北市○○區○○段二小段四七二號，應有部分九○○○○分之七一一土地及其建物門牌號碼臺
    北市○○○路○段二十三號五樓之三房屋，已於八十一年十一月十一日向臺北區
    中小企業銀行抵押借款新台幣（下同）四百七十萬元，設定最高限額抵押六百二
    十萬元，同年十二月九日，又向己○○借款，設定最高限額抵押六十萬元，均未
    清償，已無支付之能力，竟透過知情且有犯意聯絡之之戊○○，表示願提供前開
    土地及建物所有權狀為質物，以三分利向人借款五十萬元，二人共同意圖為自己
    不法之所有，推由戊○○向友人丙○稱翁某要以上開條件借款，她有錢不用擔心
    云云，丙○因戊○○介紹，於八十二年五月十一日，與丁○○在臺北市○○○路
    某代書事務所見面，丁○○向丙○訛稱每月三分利借五十萬元，借期六個月，並
    簽發本票一張要簽三百萬、五百萬都可以等詞，丙○不疑有詐，陷於錯誤借予五
    十萬元，丁○○除交付前開房屋及土地權狀外，另簽發面額三百萬元，到期日八
    十二年五月十七日本票一張交付丙○。丁○○於五十萬元到手後，即避不見面，
    屆期亦不清償，經丙○查證發現丁○○所有上開土地及及地上建物已有高額之抵
    押，始知被騙。
二、案經丙○告訴，由臺灣臺北地方法院檢察署檢察官偵查起訴。
    理  由
一、訊據被告丁○○矢口否認有以上開權狀向丙○詐借現款五十萬元之犯行，辯稱：
    伊所簽發之本票是要開給三峽鎮○○路的屋主作擔保，至於印鑑證明是為買房子
    申請的，否則怎可能借五十萬元而會簽發三百萬元的本票；伊之上開土地及房屋
    所有權狀連同面額三百萬元本票於八十二年四月間遺失，被戊○○拿去向丙○借
    錢云云。經查：
（一）右揭被告向被害人丙○借款之事實，有被害人丙○所持有之面額三百萬元本票
      、所有權狀、被告之印鑑證明及身分證影本可證，據被害人丙○在偵查中指陳
      ：八十五年夏天（所稱八十五年夏天，是八十二年五月初之誤述）由戊○○帶
      被告丁○○來找伊，以被告丁○○之房屋權狀作為擔保，並當場簽發本票給伊
      （說開三百萬、五百萬元都可以），向伊借款五十萬元，伊去銀行提款出來借
      給被告丁○○，言明借期六個月，利息三分，被告丁○○有簽字在契約書上，
      原作為抵押用的權狀，後來以支票換回去了，支票並未提示等語，並提出戊○○簽發之支票原本十六張（原本驗畢發還）為據（見偵查卷第七頁、第十九頁
      、第二十四頁正、反面）。嗣於偵查中復提出被告丁○○之所有權狀原本，並
      稱：當初係因戊○○給我十六張（合計五十萬元）之支票，所以我就把權狀還
      給戊○○，（偵查期日前之）二、三天前（即八十七年五月十七日、十八日）
      晚上去戊○○家找他拿的等語（見偵查卷第二十三頁反面、第二十四頁反面、
      第二十七頁至第二十八頁）。證人戊○○於偵查中證稱：伊帶被告丁○○去向
      丙○借錢，是甲○○欠伊一些錢，所以向丙○借一些錢還伊：：由被告丁○○
      向丙○借錢：：有開支票給丙○，金額是伊寫的等語（見偵查卷第三十四頁反
      面至第三十五頁反面）。又證人乙○○於原審調查時證稱：被告丁○○是伊朋
      友甲○○之朋友，伊有聽丙○提過戊○○帶丁○○及所有權狀向他（丙○）借
      錢（見原審卷第九十五頁）；於本院調查時則到庭證稱：伊與甲○○是經營房
      屋仲介的同行，伊在漢王三溫暖曾向丙○說過丁○○欠的錢，丁○○的同居人
      「長腳」（即甲○○）會還，不要找翁女等語（見本院卷第二四三頁反面）；
      另丙○之子孫遜心於本院調查時到庭證稱：伊曾於三溫暖碰到甲○○，質問甲○○為何騙伊父親的錢不還，乙○○馬上靠過來解圍，甲○○說賺到錢馬上還
      等情，亦據證人乙○○證明屬實（見本院卷第二四三頁反面至第二四四頁）。
      由此足證被告丁○○係經戊○○向丙○借錢，用以清償甲○○積欠戊○○之債
      務，乃由被告丁○○提供前開所有權狀影本，並由被告丁○○簽發本票供作擔
      保，借得五十萬元等情為真實。
（二）被告丁○○辯稱：伊所簽發之本票是要開給三峽鎮○○路的屋主作擔保，至於
      印鑑證明是為買房子申請的，否則怎可能借五十萬元而會簽發三百萬元的本票
      ；伊之上開土地及房屋所有權狀連同面額三百萬元本票，於八十二年四月間坐
      計程車時下車忘了拿而遺失（並稱伊曾向武昌街派出所報案），被戊○○拿去
      向丙○借錢云云。經查：
      １‧觀諸臺北市建成地政事務所以八十八年十月十二日北市建地三字第八八六
          一五二三二○○號函，檢送臺北環河南路一段二十三號五樓之三（座落於
          臺北市○○區○○段二小段四七二地號）房地登記資料之記載，被告於八
          十一年十一月三日因買賣取得所有權，同年十一月十一日與台北區中小企
          業銀行萬華分行簽訂最高限額六百二十萬元之抵押權設定契約書；同年月
          二十日申請地政事務所登記；同年十二月九日又與己○○簽訂限額六十萬
          元之抵押設定契約書，同年十二月十日申請地政事務所登記，有卷內抵押
          權設定契約書、申請書影本各二件可證（見原審卷第九十九頁至第一二二
          頁）。核與被告在原審審理時供稱：伊向銀行借款四百七十萬元，向己○○借款六十萬等元（見原審卷第一五二頁）等情相符，足見被告於八十一
          年十二月十日時之負債為五百三十萬元，故在八十二年五月之前，豈有資
          力再去購買三峽房屋？況不動產登記實務上，僅於出賣不動產時，始有交
          付所有權狀及印鑑證明，會同買受人辦理登記之必要。被告丁○○辯稱：
          印鑑證明係為「買房子」所申請，顯與常情未合，難以令人置信。
      ２‧證人陳塗水於原審調查時到庭證稱：伊曾介紹丁○○買三峽鎮○○路一九
          ○號「觀天下」預售屋，是在八十二年間，時間不記得，：：伊當時在被
          告家裏親眼見被告簽發三百萬元本票，因房屋要四百多萬元，：：後來聽
          被告說本票及裝在袋內十萬元遺失，但不確定是否是本案內之這一張本票
          等語（見原審卷第十五頁反面至第十六頁）。證人陳塗水所稱八十二年間
          介紹被告去三峽鎮購屋等情，其時間記憶不甚清晰，已難憑信；且證人陳
          塗水縱使親見被告簽發三百萬元本票，惟此僅足以證明被告確有簽發三百
          萬元本票之情，尚無法據此確認該三百萬元本票即係本案之所指之本票；
          又據證人陳塗水證言所示，乃「聽被告說」本票遺失等情，可知本票遺失
          之消息來源係來自被告，證人陳塗水所陳無非係聽自被告本人之傳聞，自
          不足為被告確有遺失本票情事之認定依據。
      ３‧被害人丙○於偵查中提出被告簽發之發票日為八十二年五月十一日面額三
          百萬元之本票外，另提出被告於八十一年十二月九日申領由臺北市萬華戶
          政事務所發給之印鑑證明乙件（見偵查卷第二十六頁）。查被告於八十一
          年十二月九日向己○○抵押借款六十萬元（使用由臺北市萬華戶政事務所
          於八十一年十二月九日所發給之印鑑證明辦理登記，見原審卷第一二二頁
          ），卻於同日再行申請印鑑證明，而據證人陳塗水所證伊在八十二年間，
          始介紹丁○○買三峽鎮○○路一九○號「觀天下」預售屋，況購買房地時
          尚無庸提供印鑑證明辦理登記之用（出賣不動產時始須提供印鑑證明），
          是臺北市萬華戶政事務所於八十一年十二月九日發給之印鑑證明，顯非用
          於另行購屋時辦理登記之用。另被告於八十三年四月九日向臺北市建成地
          政事務所申請補發權狀，同年五月十二日即申請抵押權設定（抵押權人為
          詹士宜，最高限額一百萬元）。若被告權狀是八十二年五月前遺失，豈有
          不儘速申請補發之理？
      ４‧被害人丙○在偵查及審理中均稱：戊○○介紹被告來借錢，戊○○說被告
          丁○○在中華路（實座落於環河南路，顯係被害人丙○誤述）有房子，所
          以答應出借等語；另據戊○○在偵查中亦供稱：伊帶翁女去向丙○借錢，
          有去代書事務所談借錢之情事，至如何借錢渠不在場不知道等語（見偵查
          卷第三十四頁反面），足見戊○○確有帶同被告丁○○至丙○處，介紹被
          告丁○○向丙○借貸款項之情。原審審理中，戊○○翻異稱：係伊向丙○
          借錢，二百萬元已還清，沒有借五十萬元，丁○○本票是甲○○拿來的云
          云，如其與被害人間之債務已還清，何以事後尚簽發面額計五十萬元之十
          九支票交付被害人？所言無非迴護被告之詞，不足採信。
      ５‧綜上所述，足徵被告丁○○所辯，乃係臨訟飾卸之詞，要不足採。被告於
          已負債五百三十萬元之際，仍以房屋土地所有權狀為質物，另簽發三百萬
          元之高額本票，使丙○誤信為被告有清償之誠意，始出借五十萬元，被告
          於財物到手後，避不清償，且一再飾詞避債，俱見被告自始有詐欺之意思
          。本件事證明確，被告丁○○犯行應堪予認定。
（三）被害人丙○在偵查及審理中既均指稱：戊○○介紹被告丁○○來借錢，戊○○
      說被告丁○○有房子可供擔保，伊是相信戊○○，所以才會答應借給被告丁○○，戊○○說被告丁○○有錢，不用擔心云云。則戊○○於本案中是否構成被
      告丁○○詐欺行為之共同正犯或幫助犯，不無深究之餘地。經查：
      １‧戊○○於偵查中證稱：伊帶被告丁○○：：向丙○借錢，是甲○○欠伊一
          些錢，所以向丙○借一些錢還伊：：由被告丁○○向丙○借錢等語（見偵
          查卷第三十四頁反面至第三十五頁反面）。另據被害人丙○於原審指稱現
          金五十萬元交給翁（枝梅）、陳（鏘乾）二人：：戊○○說丁○○有很大
          之房子可以抵押給伊，所以陳說可以借給她（見本院卷第五十三頁正反面
          ）、又稱：伊是相信戊○○才借給被告等語（見本院卷第五十四頁），足
          見戊○○確有參與陪同被告丁○○前往向丙○借錢，勸說被害人丙○將款
          借予丁○○，並一同至代書事務所商談借錢事宜等行為。而被告丁○○向
          丙○所借得款項，無非為償還甲○○積欠戊○○之金錢債務，故戊○○應
          非僅單純仲介被告丁○○向丙○借款，於被告丁○○決意向丙○詐借款項
          之初，被告丁○○及戊○○應有犯意之聯絡及行為之分擔。
      ２‧另戊○○坦承曾簽發第一銀行三重分行之支票十六張（合計五十萬元）交
          付丙○，支票上之金額、日期都是伊寫的等語（見偵查卷第三十五頁，本
          院卷第一○九頁），並以該十六紙支票換回被告丁○○前開房地之所有權
          狀，核與被害人丙○所述：因被告丁○○不見了，伊要戊○○負責，陳鏘
          乾就開五十萬元支票給伊，伊就將權狀還給戊○○等情相符（見偵查卷第
          二十三頁反面、第二十四頁反面、第三十五頁，原審卷第五十五頁）。若
          向丙○借錢之人既係被告丁○○，自應與單純居間仲介借款之戊○○無涉
          ，當丙○向其追討被告丁○○所積欠債務時，理應嚴加拒絕；況被告翁枝
          梅向丙○所借款之目的，乃為償還甲○○積欠戊○○之金錢債務，戊○○
          於該債務獲得清償後，自可能再為被告丁○○承擔債務。因此，戊○○簽
          發支票交付丙○，用以換回被告丁○○前開房地之所有權狀，益證其與被
          告丁○○就向丙○詐借款項之犯行，有犯意之聯絡。
      ３‧綜上所述，戊○○非僅單純居間仲介借貸，應認係被告丁○○詐欺行為之
          共同正犯。
二、核被告丁○○所為，係犯刑法第三百三十九條第一項之詐欺取財罪。被告丁○○
    與戊○○就前開詐欺取財犯行，有犯意聯絡與行為分擔，皆為共同正犯。又被告
    行為後，刑法第四十一條第一項已於九十年一月十日修正公佈，同年月十三日生
    效，比較新舊法，以裁判時之新法較有利於被告，自應適用裁判時法，爰同時諭
    知易科罰金之折算標準。
三、原審予以論罪科刑，固非無見。惟查，被告丁○○與戊○○就前開詐欺取財犯行
    有犯意聯絡與行為分擔，應為共同正犯，然原判決卻認戊○○祇是單純之介紹借
    貸，難以推定知悉被告心存詐害，遽認戊○○與被告無詐欺之犯意聯絡，尚有未
    洽。被告上訴意旨，空言否認犯罪，仍執陳詞，指摘原判決不當，雖無理由，惟
    原判決既有前述可議之處，即屬無可維持，自應由本院予以撤銷改判。爰審酌被
    告犯罪動機，目的、手段、所生危害、犯罪後之態度及其他一切情狀，量處如主
    文第二項所示之刑，並同時諭知易科罰金之折算標準。
據上論斷，應依刑事訴訟法第三百六十九條第一項前段、第三百六十四條、第二百九
十九條第一項前段，刑法第二十八條、第三百三十九條第一項、第二條第一項前段、
修正後第四十一條第一項、罰金罰鍰提高標準條例第一條前段、第二條判決如主文。
本案經檢察官鄭富銘到庭執行職務
中    華    民    國      九十    年        一      月      二十九      日
                              臺灣高等法院刑事第二十二庭
                                  審判長法  官  許  正  順
                                        法  官  林  明  俊
                                        法  官  邱  同  印
右正本證明與原本無異。
不得上訴。
                                        書記官  莊  昭  樹
中    華    民    國      九十    年        一      月        三十      日
附錄：本判決論罪科刑法條全文
刑法第三百三十九條
意圖為自己或第三人不法之所有，以詐術使人將本人或第三人之物交付者，處五年以
下有期徒刑、拘役或科或併科一千元以下罰金。
以前項方法得財產上不法之利益或使第三人得之者亦同。
前二項之未遂犯罰之。


司法院資訊處製作；財團法人民間司法改革基金會備份。
